臺灣臺南地方法院民事判決　九十年度家訴字第一一六號
　　原　　　告　乙○○
　　訴訟代理人　林永發律師
　　　　　　　　郝鳳岐律師
　　被　　　告　甲○○
　　訴訟代理人　王添智律師
右當事人間請求給付代墊遺產稅款事件，本院判決如左：
    主      文
被告應給付原告新台幣貳佰零陸萬仟佰肆拾陸元，及自民國九十年十一月十四日
起至清償日止，按週年利率百分之五計算之利息。
訴訟費用由被告負擔。
本判決於原告以新台幣陸拾捌萬柒仟捌佰元供擔保後，得假執行。但被告如於假執行
程序實施前，以新台幣貳佰零陸萬仟佰肆拾陸元為原告預供擔保，得免為假執行
。
    事實及理由
一、原告起訴主張：兩造為被繼承人林炳煥之繼承人，林炳煥於民國八十二年一月二
    十六日去世，遺有遺產十五筆，價值合計新台幣（下同）二千零三十四萬四千二
    百十四元，應繳納遺產稅四百十二萬六千六百九十二元，原告為繳納上開遺產稅
    款，於八十二年五月七日向台南市第二信用合作社貸款四百四十萬元，並於同年
    月九日繳清該遺產稅款。兩造旋於同年月十二日成立協議書分割遺產，被告於領
    到繼承款後將其中四百四十萬二千三百八十三元五角，存入原告貸款之台南市第
    二信用合作社（現為中興商業銀行赤崁分行）貸款帳戶，償還貸款，惟嗣又經由
    本院八十九年執字第二四四七一號給付繼承分配款強制執行事件予以索回。兩造
    既為被繼承人林炳煥之繼承人，上開遺產稅自應由兩造各分擔二分之一即二百零
    六萬三千三百四十六元，惟被告迄未給付分文，爰先位依委任之法律關係，備位
    依無因管理之法律關係，請求被告返還代墊款二百零六萬三千三百四十六元等情
    ，並聲明：(一)被告應給付原告二百零六萬三千三百四十六元，及自起訴狀繕本送
    達翌日起至清償日止，按週年利率百分之五計算之利息。(二)訴訟費用由被告負擔
    。(三)原告願供擔保，請准宣告假執行。
二、被告則以：被繼承人林炳煥於八十二年一月二十六日死亡，兩造為其合法繼承人
    ，並於八十三年五月十二日訂立遺產分割協議書。系爭遺產稅款既於兩造訂立遺
    產分割協議書之前之八十三年五月九日由遺產款繳納完畢，則兩造於訂立遺產分
    割協議書時，如有要扣抵遺產稅之款項，即應記載於該分割協議書內，惟該分割
    協議書並未載明上開要扣抵情事，從而，原告主張被告就應分擔之遺產稅從請求
    給付之繼承分配款中予以扣除，顯無可採。又本件已經臺灣高等法院臺南分院八
    十九年度再字第九十七號請求給付繼承分配款再審事件查明原告請求被告給付應
    分擔之遺產稅款，依法無據，已駁回其請求確定在案，故原告再提起本件請求，
    為無理由等語，資為抗辯；並聲明：(一)原告之訴及假執行之聲請均駁回。(二)訴訟
    費用由原告負擔。(三)如受不利之判決，願供擔保，請准免予宣告假執行。
三、得心證之理由：
（一）原告主張兩造為被繼承人林炳煥之繼承人，被繼承人林炳煥遺有遺產十五筆，
      價值合計二千零三十四萬四千二百十四元，應繳納之遺產稅為四百十二萬六千
      六百九十二元之事實，業據提出遺產稅繳清證明書為證，且為被告所不爭，應
      堪信為真實。原告又主張其為繳納上開遺產稅款，乃於八十三年五月七日（起
      訴狀誤繕為八十二年五月七日）向台南市第二信用合作社貸款四百四十萬元，
      並於同年月九日（起訴狀誤繕為八十二年五月九日）繳清該遺產稅款之事實，
      已據提出台南市第二信用合作社放款貸放明細月報表及遺產稅繳清證明書為證
      ，而被告對於系爭遺產稅款係由原告繳納乙節亦不爭執（九十年十二月五日言
      詞辯論筆錄），則原告主張系爭遺產稅款係由其繳納乙情，亦堪信為真實。
（二）按遺產稅之納稅義務人如左：(1)有遺囑執行人者，為遺囑執行人。(2)無遺囑執
      行人者，為繼承人及受遺贈人。(3)無遺囑執行人及繼承人者，為依法選定遺產
      管理人；繼承人為二人以上時，經部分繼承人按其法定應繼分繳納部分遺產稅
      款、罰鍰及加徵之滯納金、利息後，為辦理不動產之公同共有繼承登記，得申
　　　請主管稽徵機關核發同意移轉證明書；該登記為公同共有之不動產，在全部應
　　　納款項未繳清前，不得辦理遺產分割登記或就公同共有之不動產權利為處分、
　　　變更及設定負擔登記，遺產及贈與稅法第六條第一項、第四十一條之一定有明
　　　文。查本件兩造為系爭遺產稅之納稅義務人，係本於其公法上之義務，並非因
　　　民法第一千一百四十八條規定之繼承關係所生，又依前揭規定，繼承人之內部
　　　關係應按其法定應繼分負擔遺產稅款，亦堪認定，而兩造為被繼承人林炳煥之
　　　子女，有台灣高等法院台南分院八十九年度重家上字第二號民事判決可參，依
　　　民法第一千一百四十一條前段規定，其應繼分應各為二分之一，準此，原告主
　　　張系爭遺產稅款應由兩造各分擔二分之一即二百零六萬三千三百四十六元乙節
　　　，洵屬有據。
（三）次查，兩造前因請求給付繼承分配款事件而涉訟，嗣經本院八十八年度重家訴
      字第九號、臺灣高等法院臺南分院八十九年度重家上字第二號及最高法院八十
      九年度台上字第二三八八號民事裁判確定「上訴人即被告（即本件原告）應給
      付被上訴人即原告（即本件被告）新台幣壹仟壹佰萬零貳仟捌佰柒拾柒角陸
      分及自民國八十八年十一月十一日起至清償日止，按年息百分之五計算之利息
      」，其後再審原告（即本件原告）對前開確定判決雖提起再審之訴，惟業經臺
      灣高等法院臺南分院八十九年度再字第九十七號民事判決駁回確定在案之事實
      ，已經本院依職權調取前開民事歷審卷宗核閱無訛，茲依前開臺灣高等法院臺
      南分院八十九年度再字第九十七號民事判決理由欄二、(一)略以：「．．況且繳
      納遺產稅款之日期係在八十三年五月十二日兩造訂立遺產分割書之前為之，則
      兩造於訂立遺產分割協議書時，如果要扣抵遺產稅之款項，就應寫在分割協議
      書內，然分割協議書確未載明上開要扣抵之事，則再審被告辯稱：自無如再審
      原告所云再審被告應就分擔之遺產稅從請求給付繼承分配款中扣除理由等語，
      尚可採信．．」，有前開民事判決影本附卷可稽，固堪認依前揭分割協議書，
      被告無從原告應給付被告之繼承分配款中扣除被告應分擔之遺產稅之義務，惟
      尚難憑此遽認被告毋須負擔其應繳納遺產稅之公法上義務。是以被告辯稱：前
      述請求給付繼承分配款再審事件已查明原告請求被告給付應分擔之遺產稅款，
      依法無據，已駁回其請求確定在案云云，顯有誤會，不足採信。
（四）再查，前開台灣高等法院台南分院八十九年重家上字第二號請求給付繼承分配
      款事件準備程序中，經受命法官訊問兩造：「對本案尚有無其他主張及舉證？
      」，上訴人（即本件原告）訴代答：「被上訴人（即本件被告）匯到上訴人帳
      戶之四百四十萬二千三百八十三元是要抵付遺產稅款」，被上訴人答：「是要
      抵付遺產稅的沒錯」等語，有前開事件八十九年四月廿六日準備程序筆錄在卷
      足佐，惟被告嗣持本院八十八年度重家訴字第九號、臺灣高等法院臺南分院八
      十九年度重家上字第二號及最高法院八十九年度台上字第二三八八號民事確定
      裁判，經由強制執行程序於八十九年十二月間及九十年一月間收取原告寄託於
      金融機構帳戶之存款一千餘萬元，其中包括上開四百四十萬二千三百八十三元
      在內之事實，亦經本院依職權調取本院八十九年度執字第二四四七一號執行卷
      查閱屬實，則原告主張被告尚未給付原告代其繳納之遺產稅款二百零六萬三千
      三百四十六元之事實，要堪信為真實。
（五）末查，原告主張其係受被告委託而代被告繳納系爭遺產稅款之事實，已經被告
      於前開台灣高等法院台南分院八十九年重家上字第二號請求給付繼承分配款事
      件準備程序中自承：「（被上訴人（即本件被告）匯到上訴人帳戶之四百四十
      萬二千三百八十三元是要抵付遺產稅款）是要抵付遺產稅的沒錯」乙情，有前
      開事件八十九年四月廿六日準備程序筆錄可參，倘被告未委託原告代為繳納遺
      產稅款，自毋須從其帳戶匯款予原告以抵付系爭遺產稅款。因之，堪認原告前
      開主張，應非子虛。
（六）按稱委任者，謂當事人約定，一方委託他方處理事務，他方允為處理之契約；
      受任人因處理委任事務，支出之必要費用，委任人應償還之，民法第五百二十
      八條、第五百四十六條第一項前段定有明文。綜上所述，原告受被告委託代為
      繳納遺產稅款二百零六萬三千三百四十六元，而被告迄未償還該費用之事實，
      堪予認定。從而，原告依委任之法律關係，請求被告給付二百零六萬三千三百
      四十六元，及自起訴狀繕本送達翌日即九十年十一月十四日起至清償日止，按
      週年利率百分之五計算之法定遲延利息，為有理由，應予准許。至原告備位主
      張依無因管理之法律關係為同一之請求，因其先位主張之委任法律關係為有理
      由，已如前述，則本件自毋須再審酌其備位主張之無因管理法律關係，附此敘
      明。
（七）兩造陳明願供擔保，聲請宣告假執行及免為假執行，核無不合，爰酌定相當之
      擔保金額准許之。
（八）結論：原告之訴為有理由，依民事訴訟法第七十八條、第三百九十條第二項、
      第三百九十二條，判決如主文。
中　　　華　　　民　　　國　　九十一　　年　　　一　　　月　　三十　　　日
                                臺灣臺南地方法院民事庭
~B法　　　官　張季芬
右為正本係照原本作成
如對本判決上訴，須於判決送達後廿日內向本院提出上訴狀
中　　　華　　　民　　　國　　九十一　　年　　　一　　　月　　三十　　　日
~B法院書記官　魏安里
